【裁判字號】    91,簡上,106
【裁判日期】    920910
【裁判案由】    給付買賣價金
【裁判全文】
臺灣新竹地方法院民事判決  九十一年度簡上字第一○六號
    上  訴  人  將富建設股份有限公司
?
    法定代理人  丁○
    訴訟代理人  乙○○
                丙○○
    被上訴人    戊○○
    訴訟代理人  甲○○
                許美麗律師
                王彩又律師
右當事人間請求給付買賣價金事件，上訴人對於中華民國九十一年八月二日本院竹東
簡易庭九十一年度竹東簡字第五四號第一審判決提起上訴，本院判決如左：
    主  文
上訴駁回。
第二審訴訟費用由上訴人負擔。
    事    實
甲、上訴人方面：
一、聲明：
  （一）原判決廢棄。
  （二）被上訴人應給付上訴人新臺幣( 下同 )二十七萬元及自支付命令狀繕本送達
        翌日起至清償日止按週年利率百分之五計算之利息。
  （三）第一、二審訴訟費用由被上訴人負擔。
二、陳述：除與原審判決書所載者相同茲予引用外，補稱：上訴人公司職員黃國成前
    與被上訴人辦理交屋手續時，雖在交屋證明文件記載「貸款：１０８＋２７」、
    「已收：１０８＋２７」，惟係因證人黃國成誤認貸款部分被上訴人已付清，故
    於貸款部分加註：「貸款１０８＋２７」，如被上訴人確已付清買賣價款，應記
    載為「貸款：１０８」、「已收：１０８＋２７（現金）」。顯然被上訴人未付
    清所有買賣價金。又被上訴人陳稱曾於民國九十年八月十四日，親赴上訴人之銷
    售中心，以現金交付上訴人職員黃國成，惟並無確實證據可憑，且被上訴人先後
    於九十年十二月三日及九十一年一月十九日所寄發之存證信函中，所言之繳款日
    期前後矛盾，說法不依，實無法證明其是否已繳交該筆款項。
三、證據：除援用原審之立證方法外，補提本票三紙及日記帳一本為證，並再聲請訊
    問證人黃國成。
乙、被上訴人方面：
一、聲明：駁回上訴，第二審訴訟費用由上訴人負擔。
二、陳述：除與原審判決書所載者相同茲予引用外，補稱：被上訴人向新竹國際商業
    銀行辦理貸款一百三十五萬元時，係該銀行行員胡信義告知得另行申貸系爭數額
    之信用貸款二十七萬元，以湊足上開貸款數額，並由胡信義經手貸款之轉匯作業
    。惟經胡信義分二筆轉匯予上訴人共計一百零八萬元後，因信用貸款核撥較遲，
    致被上訴人未發覺信用貸款已核撥，而遭銀行直接扣除第一期應償金額六千餘元
    後，始由被上訴人自行提款並湊足現金二十七萬元後，於九十年八月十四日晚間
    下班後親赴上訴人銷售中心，交予證人黃國成，要無上訴人所稱係被上訴人要求
    辦理信用貸款，及將款項撥入被上訴人帳戶之情，且被上訴人亦無未給付系爭二
    十七萬元予上訴人公司職員黃國成收執，是上訴人請求被上訴人再給付二十七萬
    元，顯屬無理。
三、證據：除援用原審之立證方法外，補提新竹國際商業銀行個人貸款申請書、甲○
    ○活期儲蓄存款存摺各一份、取款憑條、匯款申請書各二份及存證信函三份為證
    ，並聲請訊問證人胡信義。
丙、本院依職權調閱被上訴人申請新竹國際商業銀行貸款及匯款資料。
    理    由
一、本件上訴人起訴主張被上訴人於九十年三月十五日，向上訴人購買坐落於新竹縣
    竹東鎮○○街一二○巷七號四樓之三房地乙間，約定房地價金為一百二十五萬元
    ，依兩造所訂立之買賣契約書第五條第一款規定，被上訴人應於銀行貸款撥款時
    ，給付上訴人一百零三萬元，惟被上訴人僅給付七十六萬元，尚有系爭二十七萬
    元未付，爰起訴請求被上訴人應給付二十七萬元及自支付命令狀繕本送達翌日起
    至清償日止按週年利率百分之五計算之利息。
二、被上訴人則以給付上訴人之系爭二十七萬元款項，係由被上訴人向銀行辦理信用
    貸款，銀行核撥至被上訴人帳戶後，被上訴人再提領二十五萬元，連同手中既有
    現金二萬元，合計二十七萬元，於九十年八月十四日，親赴上訴人銷售中心，以
    現金交付方式，交給上訴人職員黃國成，被上訴人並因而拿回之前簽發給上訴人
    之本票與上訴人嗣後交付之統一發票。另上訴人於交屋時並交付被上訴人「交屋
    證件及代書明細」乙紙，其上亦載明貸款「１０８＋２７」均已收。就上訴人所
    稱繳付款項後應給予收據乙節，係因兩造之買賣，於第五期交屋時上訴人才曾給
    與收據，前四期上訴人均只在契約上蓋章，而被上訴人對於上訴人作業上應給付
    之文件並不清楚，以為上訴人交與被上訴人統一發票即完成必要之手續，是上訴
    人不得以本身未交付收據予被上訴人，據以推斷其未收到該筆款項等語，資為抗
    辯。
三、上訴人起訴主張兩造曾簽訂房地買賣契約，約定被上訴人應給付上訴人房地價款
    一百二十五萬元，業據上訴人提出房地買賣契約書乙份為證，並為被上訴人所不
    爭執，足堪信兩造間確有上開房地買賣契約關係存在。而兩造間之房地買賣契約
    ，除房地買賣價金一百二十五萬元外，尚包含上訴人另代收隔間價款三十二萬元
    、裝潢價款三十八萬元，三項合計一百九十五萬元，其中，一百零八萬元係向銀
    行抵押貸款，二十七萬元係向銀行信用貸款，餘則屬被上訴人應自籌之分期款項
    ，除系爭信用貸款二十七萬元尚有爭執外，其餘款項被上訴人均已付清乙節，既
    為兩造所不爭，復有上訴人提出之價款明細表附卷可稽，自堪信為真實。又上訴
    人亦將被上訴人為擔保上開房地款項，所簽發金額分別為十二萬元、三十八萬元
    、一百三十五萬元之本票三紙，先後返還予被上訴人，並於九十年九月四日辦妥
    交屋手續予被上訴人，業據上訴人提出本票影本三紙、發票影本七紙為證，復經
    被上訴人提出上訴人公司職員黃國成於交屋時開立之將富建設股份有限公司交屋
    證件及代書費用明細乙份為憑，且為兩造所不爭執，均堪信為真實。
四、本院之判斷：
  （一）查被上訴人主張其係於九十年八月十四日自其向新竹國際商業銀行申請信用
        貸款二十七萬元內提領二十五萬元後，另由其夫甲○○所有第一商業銀行帳
        戶內提領一萬七千元，連同手中既有之現金三千元，合計二十七萬元，於當
        日親赴上訴人銷售中心，以現金交付方式，交給上訴人職員黃國成，黃國成
        即將上訴人先前所開立之一百三十五萬元本票交還被上訴人乙節，既提出被
        上訴人所有新竹國際商業銀行活期儲蓄存款存摺明細資料，及甲○○所有第
        一商業銀行活期儲蓄存款存摺明細資料各一件附卷可稽，且為上訴人不否認
        確已將被上訴人所簽發金額一百三十五萬元之本票乙紙返還被上訴人，足見
        被上訴人主張其已於九十年八月十四日將系爭二十七萬元交付上訴人公司黃
        國成等情，尚非無據。
  （二）又上訴人雖否認被上訴人確已將上開房地價款二十七萬元交予上訴人公司職
        員黃國成乙節，惟上訴人與被上訴人就上開房地簽立之房屋土地買賣合約書
        第六條第三項既明定：「甲方( 指被上訴人 )應於簽約時，開立未繳金額同
        額之本票予乙方( 指上訴人 )收執；乙方承諾就甲方開立之前開本票，僅作
        為甲方履約之擔保，並於甲方繳清所有款項後，返還前開本票。」乙節，又
        於上開合約書第七條第四項有關產權移轉事項亦明定：「於甲方完成交屋及
        繳清一切款項，乙方應交付不動產權狀予甲方。」之情，且於上開合約書第
        九條第二、三項有關規費及其他費用負擔亦約定：「二、辦理產權移轉登記
        及抵押設定應納之印花稅、登記規費、代書費、火險費、契約等一切稅費均
        由甲方負擔。．．．三、前項歸甲方負擔之規費，甲方同意依乙方預估之費
        用，預計每戶計七萬元，於第三期款時以現金或即期支票一併繳納，俟辦理
        交屋時結算，多退少補。」乙節，足見兩造顯有約定被上訴人須開立本票交
        予上訴人收執作為擔保上開房地款項之支付，並於被上訴人繳清所有房地價
        款後，始經上訴人返還本票，及交付不動產權狀，且於交屋時兩造須結算被
        上訴人所預納之代書費用，要屬無疑。則上訴人既已將被上訴人所簽發金額
        分別為十二萬元、三十八萬元、一百三十五萬元之本票三紙，全數返還予被
        上訴人，並於九十年九月四日由上訴人公司職員黃國成辦妥交屋手續予被上
        訴人，且將土地、建物所有權狀併交予被上訴人，復當場與被上訴人就已預
        繳之代書費用七萬五千元扣除被上訴人須負擔之水、電裝接費用、上網設定
        費、管理費及代書費合計五萬四千三百零九元後，結算被上訴人尚應就房地
        價款給付二十三萬九千三百零九元，旋經被上訴人當日使用信用卡刷卡消費
        十一萬元及十二萬九千三百零九元後，再經上訴人公司職員黃國成於將富建
        設股份有限公司交屋證件及代書費用明細上註明：「九月四日屋款繳清，刷
        卡共二十三萬九千三百零九元」乙節，業據上訴人提出本票影本三紙，及被
        上訴人提出上訴人公司職員黃國成於交屋時開立之將富建設股份有限公司交
        屋證件及代書費用明細乙份為憑，復為上訴人所不爭，是上訴人辯稱被上訴
        人尚未將上開房地價款二十七萬元繳清，顯違兩造簽立上開房屋土地買賣合
        約書之交屋繳款約定，且與一般交易常情，若非買受人業已清償，出賣人應
        無將作為債權擔保之票據或所有權狀交還買受人之理有悖，是上訴人上開所
        述，顯非無疑。遑論上訴人亦自承其係於交屋後始將被上訴人付款之統一發
        票交予被上訴人，則被上訴人苟非確已繳付系爭二十七萬元價款，衡之常情
        ，上訴人應無於其後將內含此二十七萬元價款之統一發票再交予被上訴人收
        執，而未留執俾以向被上訴人追討欠款，是上訴人所述，顯違常理，要難採
        信。
  （三）至上訴人雖主張公司職員黃國成因誤認系爭二十七萬元貸款部分已據銀行直
        接轉入上訴人公司帳戶，故於交屋證件及代書費用明細內始會於貸款處加註
        ：「１０８＋２７」，已收「１０８＋２７」，如被上訴人確已付清買賣價
        款，應記載為「貸款：１０８」、「已收：１０８＋２７」乙節，並據證人
        即本件房地買賣契約中負責承辦結案交屋之黃國成於原審及本院準備程序時
        到庭證述綦詳，惟查：
        １、證人黃國成於原審九十一年六月二十一日言詞辯論期日時既到庭證稱：
            「（問：這張是否是你寫的？『提示代書費用明細』）答：是的。我只
            做自備款部分，貸款部分，應該由公司會計負責確認。寫這個目的，是
            要與客戶做結清交屋的動作。（問：銀行還沒有核撥，你就寫了？）答
            ：我現場並沒有核對，應該由會計做確認。（問：補充？）答：．．．
            交屋是在晚上，會計已經下班，．．．。」等語（詳原審卷第五十五頁
            及第五十六頁），顯與證人黃國成嗣於本院九十二年八月六日準備程序
            時到庭證述：「（問：銀行不核貸的客戶交屋前你是否會向銀行確認貸
            款情形？）答：代書會在客戶的權狀上註明客戶實際貸得的金額及與買
            賣價款間的差額，我會請客戶就差額再來繳款或轉貸。」、「（問：是
            否每戶客戶的權狀上都會註記所貸得的金額？）答：是，本件被上訴人
            權狀上也有註明貸款一○八萬加二十七萬的情況。」等語及本院九十二
            年八月二十七日言詞辯論期日到庭證述：「（問：交屋之前是否與會計
            聯繫客戶交款的情況或會計與你聯繫客戶欠繳的款項？）答：交屋之前
            都是代書與我聯繫，未與會計作聯繫。」等語不符，且與建設公司一般
            由會計掌管財務資料，而委請代書負責辦理房地過戶手續，代書不負責
            處理客戶繳付房地價款之常情不符，是證人黃國成上開所述，既與一般
            建設公司處理收款情形有悖，要非無疑。
        ２、又上訴人既陳稱：黃國成有向銀行詢問被上訴人所申請之信用貸款二十
            七萬元是否已經撥款，銀行並說已經撥款，惟被上訴人說她要出國，款
            項暫緩交付等語（詳本院九十二年七月十四日準備程序筆錄），且證人
            黃國成亦到庭證述：「（問：貸款一百零八萬是否直接撥到建設公司帳
            戶？客戶是否有開取款條直接撥款？）答：是，我知道銀行與客戶洽談
            時會要求客戶直接開取款條，直接撥款。」、「（問：交屋多久前通知
            客戶前來交屋？）答：是被上訴人自己來，通常是在銀行撥款的第二天
            通知客戶來辦交屋，但是被上訴人因房屋有瑕疵及信貸二十七萬元待瑕
            疵修復後才撥款的問題所以才延後交屋。」「（問：是否知道被上訴人
            的信貸已撥款？）答：知道，信貸與房貸是同一批辦理，所以應該會同
            一天下來。」、「（問：被上訴人當時有無告訴你何時撥款？）答：她
            說房屋修復好再將信貸撥到公司的帳戶。」等語，足見證人黃國成應知
            客戶一般向銀行貸款時，係經銀行直接將貸款撥入客戶之帳戶，再憑客
            戶所開立之取款憑條匯款至建設公司帳戶內，且知悉被上訴人向銀行申
            請之信用貸款係核撥至被上訴人個人之帳戶，惟因被上訴人表示待房屋
            瑕疵修復後，始再匯款至上訴人帳戶內之情，則上訴人主張黃國成誤認
            系爭二十七萬元貸款係經銀行直接撥入上訴人帳戶內等語，要無足採。
            參以證人黃國成身為上訴人公司現場專案經理，負責銷售房屋及收取房
            地價款，應甚熟稔被上訴人實際繳款情形，惟黃國成於交屋時卻未再確
            認上訴人公司是否已收受被上訴人繳付之二十七萬元，即在交屋結算資
            料註記「已收：１０８＋２７」乙節，顯違常情。
        ３、再被上訴人就其所簽發金額分別為十二萬元、三十八萬元、一百三十五
            萬元之本票三紙，經上訴人先後返還之情形，既陳稱：被上訴人於九十
            年四月二十二日給付上訴人第二期款項十二萬元時，即經上訴人返還上
            開十二萬元本票，又被上訴人於九十年八年十四日給付上訴人二十七萬
            元後，乃經上訴人合計被上訴人先前已繳付之抵押貸款一百零八元後，
            返還被上訴人上開一百三十五萬元本票，嗣被上訴人於九十年九月四日
            與被上訴人公司職員黃國成辦理交屋手續，並結算扣除應退還被上訴人
            之預付款二萬零六百九十一元外，被上訴人又再繳付二十三萬九千三百
            零九元，連同被上訴人先前已繳付之十二萬元，合計被上訴人已繳付三
            十八萬元，上訴人即將被上訴人簽發之上開三十八萬元本票返還予被上
            訴人等語，核與被上訴人提出將富建設股份有限公司交屋證件及代書費
            用明細記載之繳付情形，及上訴人提出記載被上訴人付款之明細表各期
            繳款金額相符，是被上訴人主張其已給付上訴人二十七萬元，上訴人始
            會將合計被上訴人先前已繳付抵押貸款一百零八元之一百三十五萬元本
            票返還予被上訴人，尚非無據。而證人黃國成於本院九十二年八月六日
            準備程序期日及同年月二十七日言詞辯論期日就上開本票返還經過雖陳
            述：被上訴人所簽發之上開三紙本票均係由其保管，並於被上訴人繳付
            第二期款十二萬元後，將十二萬元本票交還，且於九月四日交屋當日交
            還被上訴人一百三十五萬元本票，至於三十八元本票不是其返還，是其
            職務代理人於九十年六月二十五日被上訴人繳付第三款期十二萬元時返
            還等語，惟觀之上訴人提出記載被上訴人付款之明細表各期繳款金額，
            經手人處均蓋用黃國成之印章，是證人黃國成陳述其未經手被上訴人所
            繳付之第三期款，要非無疑，遑論被上訴人於第三期款僅繳付十二萬元
            ，上訴人公司職員焉有將上開三十八萬元本票於斯時返還之理，足見證
            人黃國成所述，委無足採。
  （四）再查，上訴人公司雖主張該公司無記載被上訴人給付系爭二十七萬元之入帳
        記錄，並提出上訴人公司之日記帳乙本為證，惟該日記帳所載縱屬實在，亦
        僅能證明系爭款項無入帳之情，尚難推定為被上訴人未給付上訴人公司職員
        黃國成系爭二十七萬元款項之證明。又上訴人雖主張被上訴人未持有上訴人
        開立之清償收據，顯見被上訴人並未給付系爭款項等語，惟上訴人既陳稱：
        該公司收受被上訴人所繳付第一至三期房地價款時，均未簽發收據交予被上
        訴人，僅係在買賣契約書中蓋章簽收，係至九十年七月一日之後，始開公司
        、會計、客戶、工地之四聯單作為收據等語，是被上訴人於交付系爭二十七
        萬元予被上訴人公司黃國成時，自不知上訴人公司內部規定之收款憑據，已
        有變更，即難以被上訴人未執有上訴人所交付之收據，作為被上訴人未曾交
        付系爭款項之認定。至被上訴人於寄發存證信函時，對交付系爭二十七萬元
        款項之日期雖有前後不一之情，然被上訴人對實際清償日期本會因時隔已久
        ，而有記憶模糊不清之處，即難執此採為不利於被上訴人之認定。是上訴人
        上開主張，尚非可採。
  （五）末按依債務本旨，向債權人或其他有受領權人為清償，經其受領者，債之關
        係消滅，此為民法第三百零九條第一項所明定。查本件被上訴人既已將系爭
        二十七萬元交予上訴人公司負責銷售房屋及收取房地價款之黃國成，顯見被
        上訴人已清償上訴人主張之剩餘價金即系爭款項，則兩造間之買賣關係即已
        消滅，上訴人請求被上訴人給付系爭二十七萬元之買賣價金，為無理由，原
        審判決駁回原告之訴，於法並無不合。上訴意旨指摘原判決不當，求予廢棄
        改判，為無理由，應予駁回其上訴。
五、本件事證已臻明確，兩造其餘攻防方法及舉證，核與判決結果無影響，爰不一一
    予以論述，併此敘明。
六、據上論結，本件上訴為無理由，依民事訴訟法第四百三十六條之一第三項、第四
    百四十九條第一項、第七十八條，判決如主文。
中      華      民      國    九十二    年      九      月      十      日
                              臺灣新竹地方法院民事第二庭
                                  審判長法官  蔡孟芳
                                        法官  鄭子俊
                                        法官  王佳惠
右為正本係照原本作成
本判決不得上訴
~B法院書記官  林淑瑜
中      華      民      國    九十二    年      九      月    十一      日


司法院資訊處製作；財團法人民間司法改革基金會備份。
